臺灣板橋地方法院民事判決　九十年度訴字第一八六八號
　　原　　　告　台灣土地銀行
　　法定代理人　丙○○
　　訴訟代理人　己○○
　　　　　　　　庚○○
　　　　　　　　甲○○
　　　　　　　　戊○○
　　被　　　告　丁○○
　　被　　　告　乙○○
右當事人間塗銷所有權移轉登記事件，本院判決如左：
    主    文
原告之訴駁回。
訴訟費用由原告負擔。
    事    實
甲、原告方面：
  一、聲明：
 　１被告間就坐落台北縣三重市○○○段圳小段一四五之九地號土地之所有權應有
     部分四分之一，及其上建物建號一一二九號，門牌號碼：台北縣三重市○○街
     三巷六弄一之一號，加強磚造肆層樓房第二層之所有權全部，於民國八十九年
     十二月四日所為買賣行為及所有權移轉登記行為應予撤銷。
   ２被告乙○○就前項土地及建物於民國九十年二月九日所為之所有權移轉登記應予塗
     銷。
  二、陳述：
  　１訴外人周麗玲於民國八十五年十二月二十四日邀其母親即被告丁○○為連帶保
      證人，向原告借款新台幣（下同）三百七十九萬元，借款期限三十年，分三六
      ０期，每期一個月付息，遲延還本或付息時，本金自到期日起，利息自繳息日
      起，逾期六個月以內，按放款利率之百分之十，逾期超過六個月，就超過部份
      按放款利率之百分之二十加付違約金。上開借款利息僅支付至八十九年六月二
      十三日止，迭經催討均置之不理，目前尚有本金三百七十九萬元及自八十九年
      六月二十四日起算之利息、違約金未還。被告丁○○為連帶保證人，應負連帶
      清償責任。唯被告丁○○為避免財產遭受強制執行，竟將其所有如訴之聲明所
      示之土地及建物，於八十九年十二月四日以二百二十六萬元出賣予其次子即被
      告乙○○，並於九十年二月九日完成所有權移轉登記，被告之行為已損害原告
      債權，至為明顯。
  　２查被告丁○○、乙○○二人係母子關係，又共同生活於同一戶內，依遺產及贈
      與稅法第五條規定，其二人間財產之移動以贈與論。依民法第二四四條第一項
      規定，債務人所為之無償行為有害及債權者，債權人得聲請法院撤銷之；又依
      同條第二項規定，債務人所為之有償行為，於行為時明知有損害於債權人之權
      利者，以受益人於受益時亦知其情事者為限，債權人得聲請法院撤銷之。原告
      為實現債權，於九十年一月間，以系爭房地為標的，聲請鈞院核發假扣押裁定
      ，並於九十年三月十九日執行時，卻發現系爭房地業已過戶予被告乙○○，致
      原告無法執行，依最高法院四十五年台上字第一三一六號判例所示，被告之行
      為應認為有損害於原告之債權。又縱若係有償行為，訴外人周麗玲自八十八年
      十月起即有欠繳利息，原告分別於八十九年三月二十四日及九十年一月八日以
      函催繳，正本寄予借款人周麗玲，副本寄予被告丁○○，均寄三重市○○街三
      巷六弄一之一號，即系爭建物所在地，郵遞已合法送達，被告乙○○與被告丁
      ○○同財共居，當應知悉訴外人周麗玲無力清償原告之債務及被告丁○○為連
      帶保證人將被追償之事實，可認被告丁○○係為避免原告求償而將系爭土地及
      建物移轉登記予被告乙○○，被告乙○○亦明知此舉有害原告之債權，從而不
      論其行為是贈與或買賣，原告均得依民法二百四十四條之規定，聲請法院撤銷
      之被告間之債權行為及物權行為。
    ３被告丁○○辯稱係因財務困難，才將系爭房地出售予被告乙○○，然被告丁○
      ○係何時發生財務困難？原因為何？債權人為誰？借款金額多少？被告等就以
      上疑點，均無隻字片語之陳述，且無任何證據可資證明。經查被告乙○○所提
      出之存摺，可知其所得不高，且不穩定，自八十九年十月至九十年元月，每次
      發薪水後，分次提領花用，至次月發薪前，餘額僅餘幾千元至幾百元，甚至八
      十九年十二月六日僅餘四十七元，足證其並無財力足以支付系爭房地之價款。
乙、被告方面：
  一、聲明：如主文所示。
  二、陳述：
    １八十九年十二月間，被告丁○○發生財務困難，又逢系爭房地抵押權人蔡欽郎
      催討債務，故與被告乙○○商量售屋以籌措款項，乙○○為避免另覓住處之麻
      煩，遂同意以二百二十六萬元向被告丁○○買下系爭房地，俾使被告丁○○以
      售屋所得清償其積欠蔡欽郎之借款。被告二人約定第一期簽約金五十萬元，第
      二期二十萬元，第三期完稅款即土地增值稅十六萬元，貸款餘額一百四十萬元
      由被告乙○○承接。被告乙○○於八十九年十一月二十五日標得合會金四十九
      萬三千七百元，於八十九年十二月七日將其所有車牌號碼ＨＳ一四四八號自用
      小客車乙輛，以十二萬三千元出售予訴外人林泰昌，於八十九年十二月六日向
      友人潘家輝借款五千元，於八十九年十二月七日向友人張長元借款九萬元，於
      八十九年十二月七日向友人蕭正誠借款一萬元，於八十九年十二月七日自其配
      偶黃慧芳所有羅東郵局第00000000000000號存款帳戶提領三萬
      元，自其兒子黃子峻所有三重郵局第00000000000000號存款帳
      戶提領五萬三千元，自其兒子周子為所有三重郵局第00000000000
      000號存款帳戶提領五萬四千元，用以籌措買賣價金。被告乙○○於八十九
      年十二月四日以其所有陽信商業銀行第00000000000存款帳戶匯入
      五十萬元予被告丁○○所有玉山銀行重新分行第0000000000000
      號帳戶，給付第一期買賣價款，被告丁○○再於八十九年十二月六日以其帳戶
      開立號碼ＢＢ0000000號之支票，支付訴外人蔡欽郎清償借款五十萬元
      。又於八十九年十二月七日被告乙○○以其所有陽信商業銀行第000000
      00000存款帳戶匯入二十萬元予被告丁○○所有玉山銀行重新分行第00
      00000000000號帳戶，給付第二期買賣價款，被告丁○○於八十九
      年十二月七日以其帳戶開立支票號碼ＢＢ0000000號支付訴外人蔡欽郎
      清償借款二十萬元。被告乙○○於八十九年十二月二十七日以其所有陽信商業
      銀行第00000000000存款帳戶匯款十六萬元進入被告丁○○所有玉
      山銀行重新分行第0000000000000號帳戶，支付本件土地增值稅
      十六萬元。可知本件被告間確有買賣行為，並非無償之贈與行為。原告徒以遺
      產及贈與稅法第五條第六款「配偶間及三親等以內財產之買賣，以贈與論，依
      本法規定課徵贈與稅，但能提出支付價款之確實証明書，不在此限」之規定，
      遽而推論被告丁○○、乙○○間為無償之贈與行為，自不足採。
    ２原告稱訴外人周麗玲於八十五年十二月二十四日起向伊借款，至八十九年六月
      二十三日止，即拒不償還云云，並提原告銀行內部自行製作之「放款主檔明細
      查詢單」為據。惟原告主張並非事實，蓋依訴外人周麗玲於台灣土地銀行所開
      具之活期儲蓄存款帳戶內容所示，八十九年六月至十月間周麗玲繳納貸款之情
      形仍屬正常，況且，當時周麗玲居住於宜蘭縣羅東市，並未與被告二人同居共
      處一地（被告二人住於三重市），被告無從得知周麗玲與原告間之貸款情形。
    ３被告並無為避免財產遭受強制執行，企圖逃避債務之情事。蓋原告於假扣押程
      序未執行前即撤回聲請，被告無從知悉原告要強制執行，原告係於九十年六月
      間始向鈞院聲請就系爭房地實施假處分，並經鈞院民事執行處執行在案，被告
      始知情，被告間移轉系爭房地之行為，顯較原告實施假處分之時間為早，如何
      謂被告有逃避債務之情事。
    理      由
一、原告起訴主張：訴外人周麗玲邀同被告丁○○為連帶保證人，向原告借款三百七
    十九萬元，借款期限三十年，分三六０期，每期一個月付息，遲延還本或付息時
    ，本金自到期日起，利息自繳息日起，逾期六個月以內，按放款利率之百分之十
    ，逾期超過六個月，就超過部份按放款利率之百分之二十加付違約金，上開借款
    利息僅支付至八十九年六月二十三日止，迭經催討均置之不理，目前尚有本金三
    百七十九萬元及自八十九年六月二十四日起算之利息、違約金未還，及被告丁○
    ○於九十年二月九日將系爭房地以買賣為原因移轉登記予被告乙○○等情，業據
    原告提出借據、放款主檔明細查詢單、土地登記謄本、建物登記謄本為證，且為
    被告所不爭執，堪信原告此部分之主張為真實。
二、原告又主張：被告乙○○並無資力可得購買系爭房地，其與被告丁○○間，實際
    上係贈與之無償行為等語；被告則以：被告間確有買賣價金之支付，係有償行為
    等語抗辯。按「二親等以內親屬間財產之買賣以贈與論，應依遺產及贈與稅法之
    規定課徵贈與稅」，遺產及贈與稅法第五條第六款固有明文，然該條規定所謂以
    贈與論，係政府課稅上之行政措施，就私法行為之法律性質，仍應依實體法認定
    之，不能因此遽謂二親等以內親屬間財產之買賣，均屬於贈與性質。經查：被告
    間於八十九年十二月四日就系爭房地訂立買賣契約，約定第一期簽約金五十萬元
    ，第二期二十萬元，第三期完稅款即土地增值稅十六萬元，貸款餘額一百四十萬
    元由被告乙○○承接，此有被告提出之買賣契約書可稽。次查：被告乙○○於八
    十九年十一月二十五日標得合會金四十九萬三千七百元，於八十九年十二月七日
    將其所有車牌號碼ＨＳ一四四八號自用小客車乙輛，以十二萬三千元出售予訴外
    人林泰昌，於八十九年十二月六日向友人潘家輝借款五千元，於八十九年十二月
    七日向友人張長元借款九萬元，於八十九年十二月七日向友人蕭正誠借款一萬元
    ，於八十九年十二月七日自其配偶黃慧芳所有羅東郵局第0000000000
    0000號存款帳戶提領三萬元，自其兒子黃子峻所有三重郵局第000000
    00000000號存款帳戶提領五萬三千元，自其兒子周子為所有三重郵局第
    00000000000000號存款帳戶提領五萬四千元，用以籌措買賣價金
    等情，業據被告提出會首林俊郎出具之切結書及互助會單、汽車買賣合約書一份
    、債權人潘家輝、張長元、蕭正誠出具之切結書各一份、張長元所有陽明山信用
    合作社00000000000號存款帳戶交易明細一件、被告乙○○之配偶黃
    慧芳所有羅東郵局第00000000000000號存款帳戶存摺、被告乙○
    ○兒子黃子峻所有三重郵局第00000000000000號存款帳戶存摺、
    被告乙○○兒子周子為所有三重郵局第00000000000000號存款帳
    戶存摺為證。被告乙○○於八十九年十二月四日以其所有陽信商業銀行第000
    00000000存款帳戶匯入五十萬元予被告丁○○所有玉山銀行重新分行第
    0000000000000號帳戶，給付第一期買賣價款，被告丁○○於八十
    九年十二月六日以其帳戶開立號碼ＢＢ0000000號之支票，支付訴外人蔡
    欽郎清償借款五十萬元。又於八十九年十二月七日被告乙○○以其所有陽信商業
    銀行第00000000000存款帳戶匯入二十萬元予被告丁○○所有玉山銀
    行重新分行第0000000000000號帳戶，給付第二期買賣價款，被告
    丁○○於八十九年十二月六日以其帳戶開立支票號碼ＢＢ0000000號支付
    訴外人蔡欽郎清償借款二十萬元。被告乙○○於八十九年十二月二十七日以其所
    有陽信商業銀行第00000000000存款帳戶匯款十六萬元進入被告丁○
    ○所有玉山銀行重新分行第0000000000000號帳戶，支付本件土地
    增值稅十六萬元等情，業據被告提出被告乙○○所有陽信商業銀行第00000
    000000存款帳戶存摺、被告丁○○所有玉山銀行重新分行第000000
    0000000號帳戶存摺、匯款單三紙、支票二紙為證。被告乙○○並承接被
    告丁○○之貸款債務一百四十萬元，現均由其繳納利息之事實，亦有匯款單五紙
    為證，原告對上開證物之真正均不爭執。被告間既有買賣之意思合致，並有支付
    價金之行為，被告乙○○自移轉登記後按期繳納系爭房地之貸款，應可認定被告
    間就系爭房地確實有買賣之行為。是原告主張依民法第二百四十四條第一項之規
    定，請求撤銷被告間之無償行為，因與事實不符，並不足採。
三、原告另主張：縱認為被告間為有償行為，其亦得本於民法第二百四十四條第二項
    之規定，聲請法院撤銷被告間之有償行為等語。惟按債權人依民法第二百四十四
    條第二項規定，撤銷債務人所為之有償行為，客觀上須債務人之有償行為損及債
    權人之權利，主觀上須債務人於行為時明知有損害於債權人之權利，受益人於受
    益時亦知其情事，此觀諸該條項之規定自明。本件被告丁○○以二百二十六萬元
    出售系爭房地，原告未能舉證是否低於市價顯不相當，復參酌原告向本院聲請就
    系爭房地為假處分之擔保金為二百零一萬二千一百元，有本院九十年度裁全字第
    三０一三號假處分裁定可稽，亦可作為衡量系爭房地價值之參考，此擔保金之金
    額尚較系爭房地之買賣價金為低，是系爭房地之價格尚難認為係不相當。又被告
    丁○○出售系爭房地，用以清償其對抵押權人蔡欽郎之借款債務，該抵押權較原
    告有優先受償權，是被告丁○○對抵押權人清償債務以減少其消極財產，並無損
    害原告之債權。又損害原告債權之客觀事實既不存在，對於不存在之事實，自不
    能認為被告丁○○、乙○○主觀上有此認識而具有詐害意思。是原告主張撤銷被
    告間之有償行為，因不具備民法第二百四十四條第二項之要件，自不得行使撤銷
    權。
四、綜上，原告本於民法第二百四十四條第一項、第二項之規定，請求撤銷被告間就
    系爭房地之債權行為及物權行為，及請求被告乙○○塗銷所有權移轉登記，洵屬
    無據，應予駁回。
五、本件事證已臻明確，兩造其餘就被告等是否明知訴外人周麗玲欠繳利息及原告將
    對被告丁○○進行追償等節所為之攻擊防禦方法及舉證，核與判決結果不生影響
    ，爰不再一一論述，併此敘明。
六、結論：本件原告之訴為無理由，依民事訴訟法第七十八條，判決如主文。
中　　　華　　　民　　　國　　九十一　　年　　　一　　　月　  二十五　　日
                                臺灣板橋地方法院民事第三庭
~B法　官　陳映如
右正本證明與原本無異。
如不服本判決，應於判決送達後廿日內，向本院提出上訴狀。
中　　　華　　　民　　　國　　九十一　　年　　　一　　　月　　 二十五　 日
~B書記官　詹國立
